【裁判字號】    97,交訴,54
【裁判日期】    971023
【裁判案由】    公共危險
【裁判全文】
臺灣高雄地方法院刑事判決              97年度交訴字第54號
公  訴  人  臺灣高雄地方法院檢察署檢察官
被      告  乙○○
上列被告因公共危險案件，經檢察官提起公訴（97年度偵續字第
86號），本院判決如下：
    主  文
乙○○無罪。
    理  由
一、公訴意旨略以：被告乙○○於民國96年1 月21日上午5 時15
    分許，駕駛車牌號碼ZG-7725 號自小貨車（下稱系爭貨車）
    ，沿高雄縣仁武鄉○○路由西往東方向行駛，途經該路段與
    澄觀路口時，不慎擦撞沿高雄縣仁武鄉○○路由北往南方向
    行駛之丙○○所騎乘車牌號碼L95-762 號重型機車（下稱系
    爭機車），致丙○○及其所搭載之告訴人甲○○人車倒地，
    告訴人因而受有右股骨骨折及多處挫擦傷等傷害。被告肇事
    後，固曾停車查看，惟見受傷之告訴人倒臥在地，無法移動
    ，竟未將告訴人送醫並報警處理，亦未為必要之救護措施，
    且未留下可供聯絡之姓名、電話或住址等基本資料，隨即駕
    車離去，嗣經路人方宣又開車經過該處，見狀報警處理而循
    線獲悉上情，因認被告涉犯刑法第185 條之4 肇事逃逸罪嫌
    。
二、按犯罪事實應依證據認定之，無證據不得認定犯罪事實，刑
    事訴訟法第154 條第2 項定有明文。又認定不利於被告之事
    實，須依積極證據，苟積極證據不足為不利於被告事實之認
    定時，即應為有利於被告之認定，更不必有何有利之證據；
    且刑事訴訟法上所謂認定犯罪事實之積極證據，係指適合於
    被告犯罪事實之認定之積極證據而言，雖不以直接證據為限
    ，間接證據亦包括在內，然而無論直接或間接證據，其為訴
    訟上之證明，須於通常一般之人均不致有所懷疑，而得確信
    其為真實之程度者，始得據為有罪之認定，倘其證明尚未達
    到此一程度，而有合理之懷疑存在時，自不能以推測或擬制
    之方法，以為有罪裁判之基礎，最高法院30年上字第816 號
    、29年上字第3105號、40年臺上字第86號、76年臺上字第49
    86號判例意旨可資參照。次按刑法於88年4 月21日增訂第18
    5 條之4 肇事致人死傷而逃逸罪，其立法目的，係為維護交
    通安全，加強救護，減少被害人之死傷，促使駕駛人於肇事
    後，能對被害人即時救護，故處罰對象乃為明知肇事致人死
    傷而未盡救護義務之責及企圖脫免責任之駕駛人，且以駕駛
    人主觀上有「逃逸之故意」為必要。而判斷駕駛人主觀上有
    無逃逸之故意，應就客觀事實為判斷，如駕駛人對於駕駛動
    力交通工具肇事致人死傷之事實有所認識，但決意不予救護
    ，擅自逃離現場以規避責任，方足以認定其有肇事逃逸之主
    觀犯意；反之，倘駕駛人於肇事後，曾停留於肇事現場確認
    被害人有無送醫必要，而因其他客觀情狀，致駕駛人認當時
    無由其照護被害人之必要，而逕行離開現場，因其主觀上並
    無逃逸之故意，自難以該條之罪責相繩。
三、證據能力方面：
    按被告以外之人於審判外之陳述，雖不符刑事訴訟法第159
    條之1 至第159 條之4 之規定，而經當事人於審判程序同意
    作為證據，法院審酌該言詞陳述或書面陳述作成時之情況，
    認為適當者，亦得為證據；當事人、代理人或辯護人於法院
    調查證據時，知有刑事訴訟法第159 條第1 項不得為證據之
    情形，而未於言詞辯論終結前聲明異議者，視為有前項之同
    意，刑事訴訟法第159 條之5 定有明文。其立法理由在於傳
    聞證據未經當事人之反對詰問予以核實，乃排斥其證據能力
    。惟當事人如放棄對原供述人之反對詰問權，於審判程序表
    示同意該等傳聞證據可作為證據，此時，法院除認該傳聞證
    據欠缺適當性外，自可承認其證據能力。本件所引屬於審判
    外陳述之傳聞證據，均業經公訴人及被告同意作為證據，且
    均未於言詞辯論終結前聲明異議，本院審酌其取證之過程並
    無瑕疵，作成之情況應屬適當，依上開規定，應認均有證據
    能力。
四、檢察官起訴被告涉犯前揭罪嫌，無非以被告就其駕車肇事致
    告訴人受傷乙節有所認識，竟未留在現場對告訴人施以即時
    救護，亦未採取如通知救護車等其他必要措施，更未報警或
    留下任何聯繫資料，未經告訴人同意而逕行離去等為其論據
    。然訊據被告固坦承有於上開時地，駕駛系爭貨車與證人丙
    ○○騎乘之系爭機車發生交通事故致告訴人受傷之事實，惟
    堅決否認有何肇事致人死傷而逃逸之犯行，辯稱：伊駕車途
    經案發路口，因丙○○闖紅燈而發生車禍，伊有下車查看，
    見告訴人倒臥路中，但不知告訴人有無受傷，伊詢問丙○○
    有無要緊，丙○○答稱沒關係，並要求伊不要動告訴人，故
    伊將系爭機車牽至路旁後駕車離去，伊雖未直接詢問告訴人
    之傷勢，但伊認為告訴人與丙○○是一起的等語。經查：
(一)被告駕駛系爭貨車，於上開時、地，與證人丙○○騎乘並搭
    載告訴人之系爭機車發生碰撞而肇事，丙○○與告訴人因而
    人車倒地，告訴人並受有右股骨骨折及多處挫擦傷之傷害等
    情，除為被告所不爭執外，業據告訴人及證人丙○○於警詢
    、偵訊時及證人丙○○於本院審理中證述綦詳，復有道路交
    通事故現場圖、道路交通事故調查報告表（一）、（二）各
    1 份、現場蒐證照片24張、高雄榮民總醫院診斷證明書1 紙
    在卷可稽（見警卷第15至24頁），堪可認定。
(二)被告固辯稱：不知告訴人當時有無受傷云云。惟告訴人於車
    禍發生後，坐臥於地，意識清醒乙節，除據被告自承在卷（
    見本院97年度審交訴字第139 號卷第13頁反面、本院97年度
    交訴字第54號卷第23、27頁，下稱本院卷）外，復據證人方
    宣又、證人即被告之配偶蔡玉於偵訊中（見臺灣高雄地方法
    院檢察署97年度偵續字第86號卷第27至28頁，下稱高雄地檢
    署偵續卷），及證人丙○○於本院審理中證述綦詳（見本院
    卷第20至21頁），堪可認定。又被告於本院審理中供稱：車
    禍發生後，伊與證人丙○○對話過程中，告訴人可能因為痛
    ，有出聲等語（見本院卷第27頁）；證人方宣又亦於偵訊中
    證稱：當時伊見告訴人意識清醒，但呻吟喊痛等語（見偵續
    卷第27頁）；及證人丙○○於本院審理中證稱：自發生車禍
    時起至被告離開現場為止，告訴人均未昏倒，但有說很痛等
    語（見本院卷第20至21頁）；再參酌告訴人所受傷勢為右股
    骨骨折及多處挫擦傷，衡諸經驗法則，受傷後應會立即產生
    疼痛感，且無法站立，亦徵告訴人於車禍發生後確曾出聲喊
    痛，且坐臥於地。準此，被告於駕車肇事後，告訴人跌坐或
    倒臥在地，被告下車查看時，告訴人並有出聲喊痛等情，亦
    堪認定。是被告對於告訴人因而受有傷害乙節，理應有所認
    識，被告上開所辯，有悖常情，不足採信。
(三)被告就其駕車肇事致告訴人受傷有所認識乙節，業如前述，
    而其肇事後，並未通知救護車或報警，亦未留下聯繫資料予
    告訴人即行離去等情，除據被告自承在卷外，復據告訴人於
    警詢及偵訊中指述歷歷，及證人方宣又於偵訊中證稱：伊於
    案發時間駕車途經案發路口時，發現系爭機車倒在該處，告
    訴人躺在路上，丙○○在旁用手搖告訴人，伊還沒下車就見
    系爭貨車往澄觀路北往南方向駛離，伊隨即停車查看，丙○
    ○稱系爭貨車為與之發生交通事故之車輛，伊即打電話報警
    並通知救護車等語（見偵續卷第27頁），固堪認被告於駕車
    肇事後，知悉告訴人因而受傷，但未對告訴人施以救護措施
    ，亦未通知救護車、報警及留下聯繫資料即行離去等情。惟
    依證人蔡玉於偵訊中結證稱：被告駕車搭載伊行經案發路口
    ，因丙○○騎機車搭載告訴人闖紅燈而發生車禍，伊與被告
    有下車，見告訴人坐在地上，伊與被告本欲扶告訴人起來，
    但丙○○說沒關係，所以伊與被告幫忙扶起系爭機車後離去
    等語（見偵續卷第28頁）；及證人丙○○於偵訊及本院審理
    中證稱：伊與告訴人為朋友，發生車禍後，被告及蔡玉當時
    確實有下車，並詢問伊與告訴人有無受傷，伊當時忙於照顧
    告訴人，並未回答，被告及蔡玉本來要去扶告訴人，但伊說
    不要亂動告訴人，被告及蔡玉才住手，隨後被告扶起機車，
    即與蔡玉駕車離去等語（見警卷第2 頁、高雄地檢署96年度
    偵字第8114號卷第7 頁，下稱偵卷、偵續卷第28頁、本院卷
    第19至21頁）。本院按證人蔡玉為被告之配偶，固可能有為
    對被告有利陳述之動機，惟證人丙○○乃與被告發生交通事
    故之人，與告訴人則為朋友關係，理應與被告之利害關係相
    反，然核之證人蔡玉與丙○○上開關於「被告駕車肇事後，
    被告與蔡玉均有下車，並詢問告訴人與丙○○有無受傷，且
    欲扶起告訴人，經丙○○阻止方住手」之證述，大致相符，
    堪認彼等此部分之證詞為可採。又證人丙○○固於本院97年
    10月9 日審理時證稱：不曾對被告及蔡玉答稱沒關係云云，
    惟被告辯稱：「丙○○對於伊及蔡玉有關傷勢之詢問，有答
    稱沒關係」乙節，歷經警詢、偵訊及本院審理之訊問過程，
    始終一致，並無供詞反覆之情形，並與證人蔡玉對於此部分
    之證詞相符。反觀證人丙○○就車禍發生後，被告及蔡玉自
    下車時起至再度上車離去時止之期間內，被告及蔡玉有無查
    看伊與告訴人之傷勢，有無與伊對話、是否本欲攙扶告訴人
    等節，先於警詢及偵字案偵訊中稱：「對方下車稱我闖紅燈
    並有詢問我們有沒有怎麼樣」、「我當時有聽被告的太太問
    我說，你要不要緊」等語（見警卷第2 頁、偵卷第7 頁），
    嗣於偵續案偵訊時改稱：「被告有下車，但是沒跟我們講話
    就走了」、「被告與他太太沒有過來詢問我們的傷勢」等語
    （見偵續卷第15、17頁），前後證述已屬不一；且其於偵續
    案中證稱：「被告夫婦本來有要去扶告訴人，但我跟他們說
    不要隨便亂動她，所以他們才住手」等語後，卻於本院審理
    中證稱：被告夫婦沒有要去扶告訴人之動作等語，經本院以
    其上開偵訊之證詞相質後，才又改稱：因為告訴人當時腳已
    扭曲，才叫被告及蔡玉不要動告訴人等語（分見偵續卷第28
    至29頁、本院卷第20頁），前後證述亦屬不同，則證人丙○
    ○面對被告及證人蔡玉關於傷勢之詢問，是否確實沒有回答
    沒關係乙節，即屬有疑，尚難逕以證人丙○○此部分之證詞
    ，遽認被告就此所辯不足採信。準此，被告上開辯詞既與證
    人蔡玉所述相符，且證人丙○○就此部分之證詞有上述之瑕
    疵而不得盡信，則本諸罪疑為輕之原則，應認證人丙○○面
    對被告有關傷勢之詢問，確曾回稱：「沒關係」等語。綜上
    ，被告於駕車肇事後，曾下車詢問告訴人及證人丙○○之受
    傷情形，並欲攙扶告訴人，經證人丙○○答稱：「沒關係」
    乙語，並阻止被告攙扶告訴人後，被告始駕車離去之事實，
    應堪認定。
(四)被告於肇事後，固未報警或通知救護車，採取確實立即救護
    告訴人之措施，即行離去，惟被告於肇事後既隨即下車查看
    ，並上前詢問證人丙○○及告訴人受傷情形，而非全然置可
    能之死傷者於不顧，逕自駕車離去，則其主觀上有無為脫免
    責任而逃逸之故意，並非無疑；且被告下車後，曾欲攙扶坐
    臥在地之告訴人，係遭證人丙○○制止始罷手，難認被告對
    於受傷之告訴人，自始全無救護照顧之意；況告訴人乃受證
    人丙○○搭載之人，而丙○○面對被告之詢問，復答稱沒關
    係，是被告辯稱：伊認為告訴人與丙○○是一起的，因丙○
    ○說沒關係，伊才離開等語，亦非全然無據。綜合上述，自
    難僅以被告未報警或通知救護車，亦未留下聯絡方式等情，
    逕認被告主觀上有肇事逃逸之故意，被告所辯應堪採信。
五、綜上所論，公訴人所提出之證據尚不達於通常一般之人均不
    致有所懷疑，而得確信其為真實之程度，致本院無從形成被
    告主觀上有肇事逃逸犯意之確信，依罪證有疑利於被告之證
    據法則，即不得遽為不利於被告之認定。此外，本院復查無
    其他積極證據足認被告有檢察官所指之上述犯行，揆諸首揭
    說明，自應為被告無罪之諭知。
據上論斷，應依刑事訴訟法第301 條第1 項，判決如主文。
本案經檢察官陳彥竹到庭執行職務。
中    華    民    國    97    年    10    月    23    日
                  刑事第九庭審判長法  官  陳建和
                                  法  官  黃宣撫
                                  法  官  毛妍懿
以上正本證明與原本無異。
如不服本判決應於收受本判決後10日內向本院提出上訴書狀，並
應敘述具體理由，如未敘述上訴理由者，應於上訴期間屆滿後20
日內補提理由書狀於本院（均須按他造當事人之人數附繕本）「
切勿逕送上級法院」。
中    華    民    國    97    年    10    月    27    日
                                  書記官  林晏光


司法院資訊處製作；財團法人民間司法改革基金會備份。
